【裁判字號】    95,選訴,55
【裁判日期】    951101
【裁判案由】    違反公職人員選舉罷免法等
【裁判全文】
臺灣彰化地方法院刑事判決              95年度選訴字第55號
公  訴  人  臺灣彰化地方法院檢察署檢察官
被      告  辛○○
選任辯護人  戊○○律師
被      告  甲○○
上列被告等因違反公職人員選舉罷免法等案件，經檢察官提起公
訴（95年度選偵字第25號），本院判決如下：
    主  文
辛○○對於有投票權之人，交付賄賂，而約其投票權為一定之行
使，處有期徒刑年貳月，褫奪公權年。
甲○○有投票權之人，收受賄賂，而許以投票權為一定之行使，
處有期徒刑月，如易科罰金，以佰元折算壹日，緩刑年，
褫奪公權壹年。扣案之賄賂杉林溪茶葉（肆兩裝）貳包沒收。
    事  實
一、辛○○為使參選民國95年度彰化縣花壇鄉岩竹村村長候選人
    王德潭能順利當選，竟基於對於有投票權之人，交付賄賂，
    而約其投票權為一定行使之犯意聯絡，於95年5 月6日20 時
    許，前往有投票權人甲○○位在彰化縣花壇鄉○○村○○街
    198 巷31號住處大門口，交付賄賂杉林溪茶葉（4 兩裝）2
    包予甲○○，而約定95年度彰化縣花壇鄉岩竹村村長選舉投
    票時，圈選候選人王德潭，而為投票權一定之行使，甲○○
    明知辛○○所交付之杉林溪茶葉（4 兩裝）2 包係賄選之對
    價，竟仍予以收受。嗣因彰化縣警察局彰化分局接獲檢舉，
    向本院申請核發搜索票，於95年5 月18日上午10時30分許，
    經警持本院核發之搜索票至甲○○上開住處搜索，並扣得甲○○收受之賄賂杉林溪茶葉（4 兩裝）2 包，始查悉上情。
二、案經彰化縣警察局彰化分局報請臺灣彰化地方法院檢察署檢
    察官偵查起訴。
    理  由
一、證據能力部分：
 (一)按被告以外之人（包括證人、鑑定人、告訴人、被害人及共
   同被告等）於檢察事務官、司法警察官或司法警察調查中所
   為之陳述，與審判中不符時，其先前之陳述具有較可信之特
   別情況，且為證明犯罪事實存否所必要者，得為證據，刑事
   訴訟法第159 條之2 定有明文。所謂「前後陳述不符」之要
   件，應就前後階段之陳述進行整體判斷，以決定其間是否具
   有實質性差異，惟無須針對全部陳述作比較，陳述之一部分
   有不符，亦屬之。而所謂「具有較可信之特別情況」之情形
   ，亦應就前後陳述時之各種外部情況進行比較，以資決定何
   者外部情況具有可信性。若陳述係在特別可信之情況下所為
   ，則虛偽陳述之危險性即不高，雖係審判外陳述，或未經被
   告為反對詰問、對質，仍得承認其有證據能力。所稱「外部
   情況」之認定，例示如下：
    1.時間之間隔：陳述人先前陳述是在記憶猶新的情況下直接
      作成，一般與事實較相近，事後即可能因記憶減弱或變化
      ，致有不清晰或陳述不符之現象發生。
    2.有意識的迴避：由於先前陳述時被告未在場，是陳述人直
      接面對詢問警員所為陳述較為坦然；事後可能因陳述人對
      被告有所顧忌或同情，因而在被告面前較不願陳述不利被
      告之事實。
    3.受外力干擾：陳述人單獨面對檢察事務官或司法警察（官
      ）所為之陳述，程度上較少會受到來自被告方面強暴、脅
      迫、詐欺、利誘或收買等外力之影響，其陳述較趨於真實
      。若被告在庭或有其他成員參與旁聽時，陳述人可能會本
      能的作出迴避對被告不利之證述，或因不想生事招惹麻煩
      乃虛構事實或進而否認以前之供述而為陳述。
    4.事後串謀：證人對警察描述其所親身經歷之情形，因較無
      時間或動機去編造事實，客觀上亦較難認與被告間有勾串
      情事，其陳述具有較可信性。但事後因特殊關係，雙方可
      能因串謀、請託而統一口徑；或事後情況變化，兩者從原
      先敵對關係變成現在友好關係，抑或業已由中取得利益等
      情形，其陳述即易偏離事實而較不可信。
    5.警詢或檢察事務官偵查時，有無辯護人、代理人或親友在
      場：如有上開親誼之人在場，自可期待證人為自由從容之
      陳述，其證言之可信度自較高。
    6.警詢或檢察事務官所作之偵查筆錄記載是否完整：如上開
      筆錄對於犯罪之構成要件、犯罪態樣、加重減輕事由或起
      訴合法要件等事實或情況，均翔實記載完整，自可推定證
      人之陳述，與事實較為相近，而可信為真實。法院應斟酌
      上列因素綜合判斷，亦應細究陳述人之問答態度、表情與
      舉動之變化，此一要件係屬訴訟法事實之證明，以自由證
      明為已足，且應由主張此項證據之人證明。惟此僅係確定
      上開陳述有無證據能力而已，至該證據具有證據能力後，
      其證據力之強弱問題（指證明力），仍待法院綜合全辯論
      意旨及調查證據所得，依法認定之。
 (二)又按刑事實務上之對人指認，乃犯罪後，經由被害人、共犯
   或目擊之第三人，指證並確認犯罪嫌疑人之證據方法。現行
   刑事訴訟法並無關於指認程序之規定，如何由證人正確指認
   犯罪嫌疑人，自應依個案之具體情形為適當之處理，法務部
   及司法警察主管機關對於指認程序所訂頒之相關要領規範，
   或學者發表之指認原則，無非提供辦案人員參考之資料，故
   證人之指認程序與相關要領規範不盡相符時，尚難謂係違反
   法律位階之「法定程序」，遑論學者個人發表之指認原則。
   況指認之程序，固須注重人權之保障，亦需兼顧真實之發現
   ，確保社會正義實現之基本目的。如證人於審判中，已依人
   證之調查程序，陳述其出於親身經歷之見聞所為指認，並依
   法踐行詰問之程序後，綜合證人於案發時停留之時間及所處
   之環境，足資認定其確能對被告觀察明白，認知被告行為之
   內容，該事後依憑個人之知覺及記憶所為之指認客觀可信，
   並非出於不當之暗示，亦未違悖通常一般日常生活經驗之定
   則或論理法則，又非單以證人之指認為被告論罪之唯一依據
   時，自不得僅因證人之指認程序與相關要領規範或其他學者
   個人之見解未盡相符，遽認其無證據能力；苟證人於警詢或
   偵查中所為之指認陳述，與審判中不符時，亦應審酌其先前
   之供述，是否符合刑事訴訟法第159 條之2 、之3 或之5 所
   規定得為證據之情形，以定其取捨，方符採證法則（最高法
   院94年度台上字第3307號判決意旨可參）。
 (三)查本件證人甲○○、丙○○於警詢中（法務部調查局彰化縣
   調查站）及本院審理時之證述，雖有前後陳述不符之情形，
   本院審酌其等於警訊中之證述距案發日較近，當時記憶自較
   深刻，可立即反應所知，不致因時隔日久而遺忘案情；且較
   無來自被告辛○○或其他成員同庭在場之壓力而出於虛偽不
   實之指證，或事後串謀而故為迴護被告辛○○之機會，而證
   人甲○○、丙○○於本院審理時，亦自承確曾為警詢時所為
   之證述，且當時警員亦有提出被告辛○○之彩色照片供渠等
   指認，茲證人甲○○、丙○○均證稱渠等認識被告辛○○，
   被告辛○○係體型肥胖壯碩，且曾參選本屆村長落選等語，
   足見證人甲○○、丙○○於警詢中所為指認係對於渠等所認
   識之人為之，並均明確指出該人之背景、特徵，尚無誤認之
   可能性，揆諸上開說明，證人甲○○、丙○○於警詢中所為
   之陳述（含證人甲○○、丙○○出於親身經歷之見聞所為之
   確認犯罪嫌疑人之指認照片），客觀上應具有較可信之特別
   情況，且亦為證明犯罪事實存否所必要，依上揭規定，其等
   於警詢中之證言自得為證據，而有證據能力。
 (四)另按刑事訴訟法第159 條之1 規定：被告以外之人於審判外
   向法官所為之陳述，得為證據。被告以外之人於偵查中向檢
   察官所為之陳述，除顯有不可信之情況者外，得為證據。本
   件證人甲○○、丙○○於檢察官偵訊中，係經有具結結文，
   衡情自必小心謹慎以免觸犯偽證罪，且證人甲○○、丙○○
   於本院審理時並未提出、主張任何可供證明渠等於檢察官偵
   訊時所為之陳述，究有如何之「顯有不可信之情況」以供本
   院得以即時調查等情，且不否認偵訊筆錄所記載者均係渠等
   依檢察官之訊問而回答陳述者，足認證人甲○○、丙○○於
   檢察官偵訊中所言並無「顯有不可信之情況」存在，從而證
   人甲○○、丙○○於檢察官偵訊中所為之證詞，自得為證據
   ，而有證據能力。
二、訊據被告辛○○矢口否認有何投票行賄之犯行，辯稱：伊並
    未拿茶葉前往被告甲○○住處，亦未要求被告甲○○投票給
    王德潭，伊確實無向被告甲○○買票，是被告甲○○及其妻
    丙○○認錯人了云云；被告甲○○固坦承伊有投票受賄之犯
    行，惟辯稱：當日拿茶葉給伊，要伊投票給王德潭者，並非
    被告辛○○，而係另一名胖胖的男子云云。經查：上開事實
    ，業據證人即被告甲○○於95年5 月18日警詢中證述：該查
    扣之杉林溪茶葉（4 兩裝）2 包，係由岩竹村民綽號「阿堂
    」（體型肥胖壯碩黝黑，曾參選本屆村長落選），攜帶至伊
    住家門口交付伊，意思是要伊選舉投票日投給村長候選人王
    德潭等語，且當場指認被告辛○○之相片並簽名確認，而證
    人丙○○亦於95年5 月18日警詢中證稱：岩竹村民綽號「阿
    堂」（體型肥胖壯碩黝黑，曾參選本屆村長落選），於95年
    5 月6 日星期六晚上8 時許，攜帶上開查扣之杉林溪茶葉（
    4 兩裝）2 包，至伊住家門口交付伊先生甲○○，而伊當場
    也有看到，「阿堂」當場拜託伊生生甲○○於選舉投票日投
    給村長候選人王德潭等語，且當場指認被告辛○○之相片並
    簽名確認（參見證人甲○○、丙○○95年5 月18日之警詢筆
    錄及指認相片，警詢卷第3 至8 頁），又證人即被告甲○○
    於95年5 月18日偵查中經具結後亦證述：「（95年）5 月6
    日星期六晚上8 時許，我在門外站，辛○○騎機車來我家門
    外，問我要抽煙否，然後拿了2 包茶葉給我，說是王德潭送
    的，要我支持一下，我有說好，他沒說幾句話，機車騎著就
    走了」等語，茲以證人甲○○係自對方手中收受該等茶葉2
    包，顯見當時雙方距離甚近，且彼等並有所交談，應不可能
    有所誤認，況證人甲○○、丙○○既係對於認識之人加以指
    認，並能明確描述該人之背景、特徵，自無誤認之可能性，
    是證人甲○○嗣後改稱：當時天色太暗，沒有看清楚對方云
    云，及證人丙○○改稱：沒有看清楚，不能確定對方是誰云
    云，顯然不合常理，均非可採。又證人甲○○、丙○○與被
    告辛○○並無糾紛怨隙，業據彼等供明在卷，且渠等嗣後均
    為偏袒被告辛○○之證詞，顯見渠等並無設詞誣陷被告辛○○之可能，是以渠等前揭警詢及偵查中之證詞應為屬實，堪
    以採信。被告辛○○否認本件犯行所為上開辯詞，當係為圖
    卸責之詞，自無可採。此外復有該杉林溪茶葉（4 兩裝）2
    包扣案可資佐證，本件事證明確，被告辛○○投票行賄、被
    告甲○○投票受賄之犯行，均堪認定。至於被告辛○○及選
    任辯護人雖聲請將本件扣案之茶葉2 包送請鑑定，以採驗其
    包裝袋上是否有被告辛○○之指紋，惟查，本件於95年5 月
    18日經搜索扣押後迄今，該茶葉2 包歷經承辦員警及調查局
    人員接觸進行偵查、鑑定，不僅事隔已久，且接觸人數眾多
    ，該茶葉包裝袋上，指紋之完整度顯堪質疑，在此情形下，
    縱使該茶葉包裝袋未能檢驗出被告辛○○之指紋，亦難認被
    告辛○○並無交付上開茶葉予被告甲○○，是被告辛○○聲
    請調查之證據，經本院評議後，認顯與待證事實無重要關係
    ，依刑事訴訟法第163 條之2 第2 項第2款 規定，自不為調
    查之，附此敘明。
三、論罪科刑理由：
  (一)按投票行賄罪之處罰分別規定於刑法第144 條及公職人員選
    舉罷免法第90條之1 第1 項，而公職人員選舉罷免法第90條
    之1 第1 項為刑法第144 條之特別法，依特別法優於普通法
    之原則，應優先適用公職人員選舉罷免法。核被告辛○○所
    為，係犯公職人員選舉罷免法第90條之1 第1 項之對於有投
    票權之人，交付賄賂，而約其投票權為一定之行使罪；被告
    甲○○所為，係犯刑法第143 條第1 項之有投票權之人，收
    受賄賂，而許以投票權為一定之行使罪。
  (二)被告甲○○行為後，刑法於94年2 月2 日修正公布、刑法施
    行法於95年6 月14日修正公布、罰金罰鍰提高標準條例於95
    年5 月17日修正公布，並均於95年7 月1 日施行，關於本案
    應適用之新舊法，茲比較如下：
  1.刑法第2 條第1 項規定，係規範行為後法律變更所生新舊法
    律比較適用之準據法，於95年7 月1 日刑法施行後，應適用
    刑法第2 條第1 項之規定，為「從舊從輕」之比較（最高法
    院95年5 月23日第8 次刑事庭會議決議第1 點第1 項參照）
    。
  2.刑法第33條第5 款關於罰金刑之規定，由「罰金：一元以上
    」修正為「罰金：新臺幣一千元以上，以百元計算之」，應
    依刑法第2 條第1 項規定，適用最有利於行為人之法律（最
    高法院95年5 月23日第8 次刑事庭會議決議參照）。刑法第
    143 條第1 項投票受賄罪關於「得併科五千元以下罰金」之
    罰金刑部分，經比較新、舊法結果，應以被告行為時之法律
    即修正前第33條第5 款規定，最有利於被告。
  3.刑法施行法第1 條之1 增訂施行前，依罰金罰鍰提高標準條
    例第1 條前段、現行法規所定貨幣單位折算新臺幣條例第2
    條規定，刑法第143 條第1 項投票受賄罪關於「得併科五千
    元以下罰金」之罰金刑部分，應提高折算為「得併科新臺幣
    十五萬元以下罰金」。刑法施行法修正增訂第1 條之1 規定
    ：「中華民國九十四年一月七日刑法修正施行後，刑法分則
    編所定罰金之貨幣單位為新臺幣。九十四年一月七日刑法修
    正時，刑法分則編未修正之條文定有罰金者，自九十四年一
    月七日刑法修正施行後，就其所定數額提高為三十倍。但七
    十二年六月二十六日至九十四年一月七日新增或修正之條文
    ，就其所定數額提高為三倍。」依增訂條文提高並改為新臺
    幣後，刑法第一百四十三條第一項投票受賄罪關於「得併科
    五千元以下罰金」之罰金刑部分，亦同為「得併科新臺幣十
    五萬元以下罰金」，經比較新、舊法後，結果並無不同。
  4.刑法第41條第1 項前段關於易科罰金折算標準之規定，由「
    犯最重本刑為五年以下有期徒刑以下之刑之罪，而受六個月
    以下有期徒刑或拘役之宣告，因身體、教育、職業、家庭之
    關係或其他正當事由，執行顯有困難者，得以一元以上三元
    以下折算一日，易科罰金。」修正為「犯最重本刑為五年以
    下有期徒刑以下之刑之罪，而受六個月以下有期徒刑或拘役
    之宣告者，得以新臺幣一千元、二千元或三千元折算一日，
    易科罰金。」應依刑法第2 條第1 項規定，適用最有利於行
    為人之法律（最高法院95年5 月23日第8 次刑事庭會議決議
    第3 點第2 項參照）。修正前刑法第41條第1 項前段之易科
    罰金折算標準，依修正刪除前之罰金罰鍰提高標準條例第2
    條規定，應就其原定數額提高為100 倍折算1 日，並依現行
    法規所定貨幣單位折算新臺幣條例第2 條規定，以新臺幣元
    之3 倍折算之，亦即，修正前刑法第41條第1 項前段之易科
    罰金折算標準，應以銀元100 元即新臺幣300 元以上銀元
    300 元即新臺幣900 元以下折算為1 日，經比較新、舊法結
    果，應以被告行為時之舊法較有利於被告。
  5.比較時應就罪刑有關之共犯、未遂犯、想像競合犯、牽連犯
    、連續犯、結合犯，以及累犯加重、自首減輕暨其他法定加
    減原因（如身分加減）與加減例等一切情形，綜其全部罪刑
    之結果而為比較（最高法院95年5 月23日第8 次刑事庭會議
    決議第1 點第4 項參照）。經綜合比較新、舊法之結果，被
    告行為後之新法並未有利於被告甲○○，依刑法第2 條第1
    項前段規定，本案自應適用被告甲○○行為時之法律即修正
    前刑法第33條第5 款、第41條第1 項前段，罰金罰鍰提高標
    準條例第1 條前段，修正前罰金罰鍰提高標準條例第2 條之
    規定。
  (三)被告甲○○就上開刑法第143 條第1 項之罪，於偵查中曾自
    白犯行（選偵卷第48-49 頁），應依公職人員選舉罷免法第
    97條之2 第1 項後段之規定，減輕其刑。爰審酌選舉乃民主
    政治最重要之表徵，須由選民評斷候選人之才德、品行、學
    識、操守、政見而選賢與能，其攸關國家政治之良窳甚鉅，
    而賄選為敗壞選風之主要根源，不惟抹滅實行民主政治之真
    意，亦影響選舉之公正性與社會之風氣，扭曲選舉制度尋求
    民意之真實性，被告辛○○為圖使王德潭順利當選竟對於有
    投票權人交付賄賂而為賄選，顯已嚴重影響選舉之公正性，
    並妨害國家民主政治之正常發展，且犯罪後未能坦承犯行，
    而不知悔悟；被告甲○○僅因一時貪念而收受賄賂，且所收
    受賄賂金額僅茶葉2 包，犯罪後已坦承犯行，暨被告2 人犯
    罪之動機、目的、手段、生活狀況、智識程度等一切情狀，
    分別量處如主文所示之刑，關於被告甲○○部分，並依修正
    前刑法第41條第1 項前段、修正前罰金罰鍰提高標準條例第
    2條規定，諭知易科罰金之折算標準。
  (四)又刑法第37條關於褫奪公權之規定，亦於94年2 月2 日修正
    公布，並於95年7 月1 日施行。惟按從刑附屬於主刑，除法
    律有特別規定者外，依主刑所適用之法律（最高法院95年5
    月23日第8 次刑事庭會議決議第1 點第5 項參照），是本案
    就被告甲○○關於褫奪公權之從刑，自應適用被告行為時之
    法律即修正前刑法第37條之規定。另被告辛○○關於褫奪公
    權之從刑，因刑法第37條修正前後之規定，對其並不生影響
    ，依刑法第2 條第1 項前段，亦應適用修正前之刑法第37條
    ，是爰依公職人員選舉罷免法第98條第3 項規定、修正前刑
    法第37條第2 項規定，宣告被告辛○○褫奪公權3 年、被告
    甲○○褫奪公權1 年。
  (五)被告甲○○行為後，刑法第74條關於緩刑之規定，雖亦於95
    年2 月2 日修正公布，並於95年7 月1 日施行，然犯罪在新
    法施行前，新法施行後，緩刑之宣告，應適用新法第74條之
    規定（最高法院95年5 月23日第8 次刑事庭會議決議第7點
    參照）。本件被告甲○○前未曾因故意犯罪受有期徒刑以上
    刑之宣告，有臺灣彰化地方法院檢察署刑案資料查註紀錄表
    及臺灣高等法院被告全國前案紀錄表各1 份在卷可考，其因
    一時失慮，致罹刑典，經此偵審程序與論罪科刑後，當知所
    警惕，而無再犯之虞，本院認所宣告之刑，以暫不執行為適
    當，爰依刑法第74條第1 項第1 款，宣告緩刑3 年，以啟自
    新。
  (六)按公職人員選舉罷免法第90條之1 第3 項固規定，預備或用
    以行求期約或交付之賄賂，不問屬於犯人與否，沒收之。但
    如其賄賂已交付給有投票權之人收受，因該受賄者係犯刑法
    第143 條之投票受賄罪，其所收受之賄賂則應依同條第2 項
    之規定沒收之，如全部或一部不能沒收時，追徵其價額。故
    犯投票交付賄賂罪者，其已交付之賄賂，應依刑法第143 條
    第2 項之規定，於其對向犯所犯投票受賄罪之從刑宣告沒收
    或追徵，不得依公職人員選舉罷免法第90條之1 第3 項規定
    諭知沒收（最高法院94年度台上字第1934、4759號判決意旨
    可資參照）。扣案之被告甲○○所收受賄賂之杉林溪茶葉（
    4 兩裝）2 包，屬已交付之賄賂，按諸前揭說明，應依刑法
    第143 條第2 項前段規定，於被告甲○○所犯投票受賄罪之
    從刑，併宣告沒收。至於另扣案如附表所示之物品，尚乏證
    據可資認定與本案被告辛○○交付賄賂或被告甲○○收受賄
    賂之犯罪有關，檢察官亦未提出證據證明上開扣案之物品與
    本案被告辛○○、甲○○之犯罪有何關聯，既非屬賄選買票
    所用之物，且均非屬違禁物品，爰均不為沒收之諭知，附此
    敘明。
據上論斷，應依刑事訴訟法第299 條第1 項前段，公職人員選舉
罷免法第90條之1 第1 項、第97條之2 第1 項後段、第98條第3
項，刑法第11條、第2 條第1 項前段、第143 條第1 項、第2項
前段、第74條第1 項第1 款，修正前刑法第41條第1 項前段、第
37條第2 項，罰金罰鍰提高標準條例第1 條前段，修正前罰金罰
鍰提高標準條例第2 條，判決如主文。
本件經檢察官張尹敏到庭執行執務。
中    華    民    國    95    年    11    月    1     日
                  刑事第二庭    審判長法  官  石馨文
                                      法  官  簡婉倫
                                      法  官  郭麗萍
以上正本證明與原本無異。
如不服本判決，應於判決送達後10日內，向本院提出上訴狀（須
附繕本）。
中    華    民    國    95    年    11    月    1     日
                                      書記官  林怡吟
附表：
┌──┬─────────┬───┬───────────┐
│編號│物品              │數量  │備註(受扣押人)        │
├──┼─────────┼───┼───────────┤
│1.  │香煙              │3包   │辛○○                │
├──┼─────────┼───┼───────────┤
│2.  │王德潭名片        │1張   │丙○○（在甲○○住處）│
├──┼─────────┼───┼───────────┤
│3.  │香煙              │3條   │王德潭                │
├──┼─────────┼───┼───────────┤
│4.  │杉林溪茶葉(4兩裝) │2包   │王德潭                │
├──┼─────────┼───┼───────────┤
│5.  │香煙              │32條  │王德潭                │
├──┼─────────┼───┼───────────┤
│6.  │杉林溪茶葉(4兩裝) │2包   │己○○                │
├──┼─────────┼───┼───────────┤
│7.  │杉林溪茶葉(4兩裝) │1包   │庚○○                │
├──┼─────────┼───┼───────────┤
│8.  │杉林溪茶葉(4兩裝) │2包   │乙○○                │
├──┼─────────┼───┼───────────┤
│9.  │香煙              │9包   │乙○○                │
├──┼─────────┼───┼───────────┤
│10.  │杉林溪茶葉(4兩裝) │1包   │丁○○                │
└──┴─────────┴───┴───────────┘


司法院資訊處製作；財團法人民間司法改革基金會備份。
